【裁判字號】    89,台上,5609
【裁判日期】    890921
【裁判案由】    重利
【裁判全文】
最高法院刑事判決                              八十九年度台上字第五六○九號
    上  訴  人  甲○○
    選任辯護人  黃丁風律師
右上訴人因重利案件，不服台灣高等法院中華民國八十七年六月十七日第二審判決 (
八十六年度上訴字第六四一七號，起訴案號：台灣台北地方法院檢察署八十六年度偵
字第八八三九號) ，提起上訴，本院判決如左：
    主  文
原判決撤銷，發回台灣高等法院。
    理  由
本件原判決引用第一審判決書之記載並補充其記載，認定上訴人甲○○曾犯盜匪等罪
，應執行有期徒刑十年三月，於民國八十三年七月十九日假釋出監，尚在假釋期間猶
不知悔改，又自八十六年二月間起與已判刑確定之楊成濱，一同受僱於自稱為「陳有
德」之成年男子（真實身分不詳），三人基於共同之犯意，在台北市○○○路○段一
五一巷十五號二樓經營高利貸，以 0000000、 0000000號電話為聯絡工具，在報紙上
刊登「票貼借款」廣告，招攬顧客，乘他人急迫之際，貸以金錢，而取得與原本顯不
相當之重利，並以之為常業。八十六年三月二十日陳麗芬以 0000000號電話與之聯絡
，表示欲借新台幣（下同）九萬元，上訴人乃佯稱姓劉，於同日下午三時許在台北市
○○路○段一一一號前，要求陳麗芬簽給八十六年三月二十七日期，面額均為三萬元
之支票三張後，貸以七萬元（預扣二萬元利息），以七日為一期，每萬元每日利息約
三百十七元，月息為九五點一分，年息為百分之一千一百四十一。八十六年三月二十
七日屆期時，陳麗芬無法償還九萬元，復以 000000000號行動電話與上訴人聯繫，仍
在上址見面，由陳麗芬再支付一期即二萬元之利息後，改簽發八十六年四月三日期之
同額支票三張給上訴人。至八十六年四月三日，陳麗芬仍無法還款，楊成濱向陳麗芬
催款甚急，陳麗芬乃委託其房東林玉雪出面處理，再簽給二張面額均為六萬元之支票
，其中一張已經兌現，另一張則辦理止付，並報警處理等情。因而維持第一審論處上
訴人共同常業重利罪刑之判決，駁回上訴人在第二審之上訴，固非無見。
惟查：(一)有罪之判決書，須將認定之犯罪事實詳記於事實欄，然後於理由內逐一說明
其憑以認定之證據，使事實與理由兩相一致，方為合法，倘事實欄已有敘及，而理由
內未加說明，是為理由不備，自足構成撤銷之原因。按刑法之重利罪，係以乘他人急
迫、輕率或無經驗貸以金錢或其他物品，而取得與原本顯不相當之重利，為構成要件
。關於乘他人急迫、輕率或無經驗之構成犯罪事實，不僅事實欄應明白認定，且須於
理由內說明其憑以認定之證據，方足以資論罪科刑。原判決事實欄雖記載，上訴人與
「陳有德」及已判刑確定之楊成濱，共同乘他人急迫之際，貸以金錢。但理由內並未
說明，上訴人等人如何乘陳麗芬急迫之際，貸以金錢，所憑之證據及認定之理由，自
有理由不備之違誤。(二)有罪判決所認定之事實，與所採之證據，不相適合時，即屬證
據上理由矛盾，其判決當然為違背法令。又證物應示被告，令其辨認，如係文書而被
告不解其意者，應告以要旨，刑事訴訟法第一百六十四條定有明文。原判決以上訴人
等人，乘陳麗芬急迫之際，貸以金錢，收取重利。關於證物部分，係以扣案之客戶檔
案十二張及票貼廣告二則，為主要論據。惟上開客戶檔案十二張，係記載案外人劉建
群、林榮、張麗珠、胡英進、黃游美寶、楊治超、林志鴻、錢榮文、王志國、李陳麗
珠、宋和雄、高金花、高美娥、李玉葉、翁林釗、楊朝溪、葉淑英等十七人之資料（
見偵查卷第三十二至四十三頁），原判決並未認定上訴人等人，貸款予上開十七人收
取重利，竟以該客戶檔案十二張採為上訴人犯罪之證據，其認定之事實，與所採之證
據，不相適合，自屬證據上理由矛盾。又原審既以票貼廣告二則，採為上訴人犯罪證
據，但上開票貼廣告二則，並未依刑事訴訟法第一百六十四條規定，踐行調查證據之
程序，即採為論罪科刑之基礎，亦有應於審判期日調查之證據而未予調查之違法。(三)
證據雖已調查而其內容尚未明瞭者，即與未經調查無異，如遽行判決，仍屬應於審判
期日調查之證據而未予調查。依起訴書記載，上訴人等人亦貸款予夏芬芳、宋和雄、
吳國斌等人，取得與原本顯不相當之重利。而卷內已有宋和雄之客戶檔案資料（見偵
查卷第三十九頁）、宋和雄簽發之支票一張（見同上卷第二十二頁）；及夏芬芳之身
分證一張（見同上卷第十八頁），上訴人且承認夏芬芳因借款未還，「陳有德」命伊
持夏芬芳之身分證辦理電話過戶（見同上卷第八頁正面、背面），原審並已查得夏芬
芳、宋和雄、吳國斌等人之戶籍資料（見原審卷第四十四頁、第五十一頁、第五十四
頁）。乃原判決竟引用第一審判決，以卷內無夏芬芳、宋和雄、吳國斌指訴上訴人等
人重利之筆錄（見第一審判決第四頁背面第九、第十行），即逕認此部分不構成犯罪
，亦嫌速斷。以上情形，或為上訴意旨指摘所及，或為本院得依職權調查之事項，應
認有撤銷發回更審之原因。又原判決引用第一審判決不另為無罪諭知部分（即被訴其
餘重利，及恐嚇危害安全部分），因檢察官係依裁判上一罪關係起訴，基於審判不可
分原則，併予發回。
據上論結，應依刑事訴訟法第三百九十七條、第四百零一條，判決如主文。
中      華      民      國    八十九    年      九      月    二十一    日
                              最高法院刑事第十二庭
                                  審判長法官  陳  炳  煌
                                        法官  陳  正  庸
                                        法官  陳  世  雄
                                        法官  徐  文  亮
                                        法官  吳  信  銘
      右正本證明與原本無異
                                              書  記  官
中      華      民      國    八十九    年      九      月    二十五    日


司法院資訊處製作；財團法人民間司法改革基金會備份。
